【裁判字號】    96,訴,2071
【裁判日期】    970110
【裁判案由】    槍砲彈藥刀械管制等
【裁判全文】
臺灣板橋地方法院刑事判決              96年度訴字第2071號
公  訴  人  臺灣板橋地方法院檢察署檢察官
被      告  甲○○
                    （現於臺灣臺北監獄）
指定辯護人  呂翊丞律師
上列被告因違反槍砲彈藥刀械管制條例等案件，經檢察官提起公
訴（96年度偵字第11822 號），本院判決如下：
    主  文
甲○○共同未經許可，持有手槍，處有期徒刑柒年陸月，併科罰
金新臺幣拾萬元，罰金如易服勞役，以罰金總額與陸個月之日
數比例折算。
扣案之奧地利GLOCK廠製口徑9ｍｍ制式手槍壹把（槍號AEH5891
、含彈匣壹個）、捷克CZ廠製COMPCCT型口徑9ｍｍ制式半自動手
槍壹把（槍號B8135、含彈匣壹個）均沒收。
    事  實
一、甲○○（綽號「產婆」）前曾因犯搶奪搶劫軍法罪、恐嚇罪
    、殺人罪、違反肅清煙毒條例罪及偽造文書罪，分別經法院
    判處有期徒刑12年、2 年2 月、無期徒刑暨褫奪公權10年、
    有期徒刑5 年、5 月，上開各罪刑嗣後迭經適用77年罪犯減
    刑條例及80年罪犯減刑條例，分別經法院裁定減刑為有期徒
    刑8 年、1 年1 月、10年暨褫奪公權6 年8 月、2 年2 月20
    日、及1 月15日，應執行有期徒刑19年暨褫奪公權6 年8 月
    。嗣於民國77年6 月17日入監服刑，83年2 月6 日縮短刑期
    假釋出監交付保護管束，迄至95年11月7 日復入監執行殘刑
    10 年8月又10日，指揮書執畢日期為114 年5 月6 日。
二、民國91年2 月20日凌晨2 時30分許，甲○○與友人乙○○（
    綽號「黑鼻」，業經台灣高等法院91年度上訴字第2337號判
    處有期徒刑7 年6 月，上訴由最高法院92臺上字第2932號駁
    回確定），前往臺北市○○區○○街190 號9 樓「玖如樓餐
    廳」第3 包廂飲宴，適與甲○○有債務糾紛之丙○○○亦於
    同餐廳第1 包廂內，為乙○○所窺見，乙○○乃告知甲○○
    ，甲○○隨即與乙○○共同謀議強押丙○○○以處理債務，
    並即共同搭乘計程車離開現場，前往臺北縣永和市附近某處
    公寓後，乙○○在樓下巷口等待，由甲○○獨自至該公寓取
    出其未經許可持有之具有殺傷力奧地利GLOCK 廠製口徑9
    ｍｍ制式手槍1 把（槍號AEH5891 ，含彈匣1 個）捷克CZ
    廠製COMPCCT 型口徑9 ｍｍ制式半自動手槍1 把（槍號B813
    5 、含彈匣1 個）9 ｍｍ制式子彈共計9 顆及未經扣案不
    能證明具有殺傷力之不明手槍1 把，放入手提袋中，2 人再
    搭計程車返回上開「玖如樓餐廳」旁之暗巷中，由甲○○自
    袋中取出上開槍彈，2 人基於未經許可持有槍彈之犯意聯絡
    ，各手持1 把裝彈手槍，隨即於同日凌晨5 時30分許，共同
    進入「玖如樓餐廳」第1 包廂內對天花板各擊發1 槍，並基
    於使人行無義務之事之犯意聯絡，共同喝令脅迫在場之洪蕾
    蕾等約8 至10人（詳細人數無法確定）趴下，強制彼等行無
    義務之事，惟因丙○○○並未趴下，反趨前欲與甲○○對談
    ，甲○○即單獨基於傷害之犯意，瞄準丙○○○之左大腿射
    擊1 槍，致丙○○○之左大腿受有貫穿性之傷害（傷害部分
    未據告訴），並當場昏倒在地，甲○○與乙○○人見狀旋即
    離去，現場留下9 ｍｍ子彈殼2 顆、已爆裂彈頭1 顆。其2
    人同往友人丁○○之環河南路桂林路口附近巷內之租屋處，
    乙○○再將槍彈交還甲○○。迨同年月25日因警方循線追查
    ，甲○○即在台北縣板橋市某餐廳內，將上開所示手槍
    及制式子彈6 顆交付乙○○放置於臺北市○○○路○ 段2 巷
    3 號旁艋舺三清宮左後側圍牆邊之廢棄木堆內，再由乙○○
    於同日向台北市政府警察局萬華分局投案，並帶同警方前往
    上開放置槍彈之廢棄木堆起出上開所示手槍及制式子彈
    6 顆（此6 顆已因扣案鑑定試射完罄，所餘彈殼無殺傷力）
    。
二、案經台北市政府警察局萬華分局報請臺灣臺北地方法院檢察
    署偵查先為不起訴處分確定，嗣臺灣高等法院檢察署函轉臺
    灣板橋地方法院檢察署檢察官偵查後發現新事實、新證據，
    乃依刑事訴訟法第260 條第1 款規定起訴。
    理  由
一、按刑事訴訟法第159 條第1 項雖規定，被告以外之人於審判
    外之言詞或書面陳述，除法律有規定外，不得作為證據。惟
    同法第159 條之5 第2 項已規定，當事人、代理人或辯護人
    於法院調查證據時，知有第159 條第1 項不得為證據之情形
    ，而未於言詞辯論終結前聲明異議者，視為有前項之同意（
    指同條第1 項之同意作為證據），此乃第159 條第1 項所容
    許，得作為證據之例外規定之一。經查，本案被告甲○○、
    指定辯護人及檢察官於言詞辯論終結前，均未就所調查之證
    據主張有刑事訴訟法第159 條第1 項不得為證據之情形，是
    本案經調查被告以外之人於審判外之言詞或書面證據均有證
    據能力，合先敘明。
二、訊據被告甲○○固坦承91年2 月20日凌晨，其在上開「玖如
    樓餐廳」飲宴之事實，惟矢口否認有何持槍強制之事實，辯
    稱其先到場，不知乙○○持有槍彈，聽到槍聲後，其上前阻
    止拉扯乙○○，因丙○○○只認識伊，所以向警員指認係其
    所為，事後其勸導乙○○投案，並允諾幫忙打官司，嗣因未
    幫忙，所以乙○○於臺灣高等法院91年度上訴字第2337號審
    理中，指述伊有如事實欄所示之犯行等語。
三、經查，被告於上開時地，未經許可而與乙○○共同在「玖如
    樓餐廳」第1 包廂內鳴槍，脅迫包廂內多數人趴下及槍擊丙○○○大腿，事後並推由乙○○1 人投案起槍之事實，已據
    乙○○於91年9 月4 日台灣高等法院91年度上訴字第2337號
    刑事審理中指陳明確（見91年度上訴字第2337號卷第32至34
    頁），核與丙○○○於案發當日即91年2 月20日21時30分許
    ，在台大醫院病房接受警詢所述：被告等人進包廂後，先對
    空鳴槍叫我們趴下，我與他們皆認識，於詢問目的為何時，
    即遭「產婆」（按指被告甲○○）開槍打中我左大腿之情相
    符（見臺灣臺北地方法院檢察署91年度偵字第3928號卷第12
    至14頁），且丙○○○亦指認被告之照片在卷（同上偵查卷
    第33頁）。雖其後丙○○○於偵查及台灣台北地方法院91年
    度訴字第401 號、台灣高等法院91年度上訴字第2337號共犯
    乙○○殺人未遂案件審理中、本院96年12月20日言詞辯論期
    日詰問程序中，均不再清晰指述本案被告持槍射擊之事實，
    改稱2 、3 人持槍進入其喝酒之包廂，情形混亂，不知誰開
    槍，其於初次警詢指述被告犯行，係在醫院診治時，聽聞他
    人敘述，所以向警方轉述之情（見91年度偵字第3928號卷第
    79頁、台灣台北地方法院91年度訴字第401 號卷第73、74頁
    、台灣高等法院91年度上訴字第2337號、第85、86頁、本院
    96年12月20日言詞辯論期日筆錄第4 至7 頁），然依其案發
    初始之警詢內容觀之，既能清楚指陳本案被告及共犯乙○○
    之綽號並分別指認照片，當無誤認或誣指被告之可能，故證
    人丙○○○於偵查、法院審理中翻異警詢之指述，恐係迴護
    本案被告之詞，其偵審程序證述情節憑信性自有可疑，應以
    案發初始警詢中清楚指述被告犯行情節為可採信。又證人乙○○於本院96年12月20日言詞辯論期日，雖亦到庭證稱被告
    未持槍，係其1 人在包廂內向天花板開槍並喝令趴下後，被
    告上前與其拉扯中槍枝走火傷及丙○○○，其於91年度上訴
    字第2337號審理中，指述本件被告犯行，係因案發後被告勸
    其投案，允諾幫忙打官司，惟並未幫忙，所以於台灣高等法
    院審理時為不實之供述等語（見本院96年12月20日言詞辯論
    期日筆錄第8 至10頁），為此有利於被告之證言。然查，證
    人乙○○於台灣高等法院91年度上訴字第2337號91年9 月4
    日庭訊時，已就如何與被告謀議挾持丙○○○之動機，如何
    前往取槍分配槍枝後，再進入「玖如樓餐廳」第1 包廂內對
    天花板各擊發1 槍，並喝令在場之人趴下，因丙○○○並未
    趴下，反趨前致遭被告槍擊之行為過程，及事後於何時地與
    被告商議其1 人出面投案交槍之破案始末，為具體詳實且合
    乎情節之陳述，當非因被告未幫忙打官司而虛構設陷之詞；
    反之，乙○○於本院所為上開有利於被告之證言，苟若屬實
    ，則其何因持槍、開槍令人費解，槍彈數量來源亦未具體敘
    明，且為何於本院翻異前詞，反覆否認其本人前於台灣高等
    法院之供述。諸此，本院自有合理之懷疑，認為證人乙○○
    於本院所為有利於被告之證言，亦屬迴護被告之不實證述，
    應以其於台灣高等法院91年度上訴字第2337號91年9 月4 日
    庭訊時所供情節為真實。再證人丁○○雖亦於本院96年12月
    20日言詞辯論期日，為同上乙○○所述有利於被告之證詞，
    然案發前丁○○固然在「玖如樓餐廳」第1 包廂內飲宴，惟
    被告並未同在包廂內，而是與乙○○一同進入開槍之事實，
    已據台灣高等法院93年度上訴字第993 號判決丁○○無罪乙
    案認定屬實（見93年度上訴字第993 號判決理由），故其於
    本院證稱案發前與被告同在第1 包廂內，見乙○○1 人進入
    開槍，所以被告才上前制止拉扯，顯與上開無罪判決確定事
    實不合，自亦不足採信。另參以在場之人洪蕾蕾於警詢及偵
    查中所述有2 人共同進入包廂開槍，命其等趴下，其蹲下後
    看到4 隻腳，是兩個人之情（見91年度偵字第3928號卷第17
    、180 頁），益見證人乙○○、丁○○2 人於本院證述之不
    可採信。
四、此外，台灣高等法院91年度上訴字第2337號審理中，就被告
    甲○○所稱其未與乙○○前往取槍其未持槍射擊丙○○○之情實施測謊鑑定結果，本件被告就上開2 問題經測試呈
    情緒波動反應，經法務部調查局研判甲○○有說謊之情，此
    有測謊報告書附於台灣高等法院91年度上訴字第2337號卷可
    稽（見該卷第162 頁），並有扣案之奧地利GLOCK 廠製口
    徑9 ｍｍ制式手槍1 把（槍號AEH5891 ，含彈匣1 個、子彈
    4 顆）捷克CZ廠製COMPCCT 型口徑9 ｍｍ制式半自動手槍
    1 把（槍號B8135 、含彈匣1 個、子彈2 顆）、現場查獲之
    9 ｍｍ子彈殼2 顆、已爆裂彈頭1 顆可證。上開槍枝機
    械性能良好，可裝填擊發9 ｍｍ子彈，另上開槍枝內子彈共
    6 顆經試射，均具有殺傷力，有內政部警政署刑事警察局91
    年3 月8 日刑鑑字第0910040694號、0910037320號函附卷可
    參（見91年度偵字第3928號卷第83、84頁、台灣台北地方法
    院91年度訴字第401 號卷、第39、40頁），與及丙○○○之
    診斷證明書1 份在卷足憑（見91年度偵字第3928號卷第46至
    49頁），足見本件被告犯行明確，應依法論科。
五、刑法修正後本案法律適用之說明：
    按行為後法律有變更者，適用行為時之法律。但行為後之法
    律有利於行為人者，適用最有利於行為人之法律，刑法第2
    條第1 項定有明文，而刑法第2 條係規範行為後法律變更所
    生新舊法律比較適用之準據法，是刑法第2 條本身雖經修正
    ，但該條文既屬適用法律之準據法，本身尚無比較新舊法之
    問題，應逕適用裁判時之刑法第2 條規定以決定適用之刑罰
    法律。次按法律變更之比較適用，比較時應就罪刑有關之共
    犯、未遂犯、想像競合犯、牽連犯、連續犯、結合犯，以及
    累犯加重、自首減輕暨其他法定加減（如身分加減）與加減
    例等一切情形，綜其全部罪刑之結果而為比較；且就比較之
    結果，須為整體之適用，不能割裂分別適用各該有利於行為
    人之法律，此即法律變更之比較適用所應遵守之「罪刑綜合
    比較原則」及「擇用整體性原則」（參照最高法院24年上字
    第4634號判例、同院27年上字第2615號判例，及最高法院95
    年第八次刑事庭會議決議）。被告行為後，刑法第28條、第
    33條、第42條、第51條第5 款、第55條等規定均業經修正，
    於94年2 月2 日經總統公布，並自95年7 月1 日起施行（以
    下簡稱新刑法，修正前刑法簡稱舊刑法），茲說明本案新舊
    刑法適用情形如下：
  (一)舊刑法第28條係規定：「二人以上共同實施犯罪之行為者，
    皆為正犯」，修正後則將成立共同正犯之標準，由共同正犯
    之共同「實施」犯罪，改為共同「實行」犯罪，修正理由係
    認「實施」一詞，在實務上向來認為涵蓋陰謀、預備、著手
    、實行等概念在內，惟基於近代刑法個人責任原則及法治國
    人權保障之思想，上開實務見解應有所修正，不應承認「陰
    謀共同正犯」及「預備共同正犯」為共同正犯之參與類型，
    然無礙於「共謀共同正犯」之成立。是修正後之共同正犯之
    可罰性要件之範圍業已限縮，乃屬行為可罰性要件之變更，
    自應比較新舊法。本件被告無論依修正前後規定，均構成共
    同正犯，是此部分修正對被告言之，並無有利或不利之區別
    。
  (二)被告行為後，刑法第55條牽連犯之規定，業於94年2 月2 日
    修正公布刪除，並於95年7 月1 日施行，則被告之前揭犯行
    ，因行為後新法業已刪除牽連犯之規定，此刪除雖非屬犯罪
    構成要件之變更，但顯已影響行為人刑罰之法律效果，自屬
    法律有變更，而依新刑法既已刪除牽連犯之規定，則所犯上
    述數行為依數罪併罰之規定分論併罰，則依刑法第2 條第1
    項規定之「從舊從輕」原則，比較新、舊法結果，適用被告
    之行為時法律即舊刑法論以牽連犯，從一重罪處斷，較有利
    於被告。
  (三)關於罰金刑，刑法分則編各罪所定罰金刑之貨幣單位原為銀
    元，舊刑法第33條第5 款規定：「罰金：1 元（銀元）以上
    。」，而依罰金罰鍰提高標準條例規定，就72年6 月26日前
    修正之刑法部分條文罰金數額提高2 至10倍，其後修正者則
    不提高倍數，並依現行法規所定貨幣單位折算新臺幣條例規
    定，以銀元1 元折算新臺幣3 元。而新刑法第33條第5 款規
    定：「罰金：新臺幣1000元以上，以百元計算之。」，新刑
    法第33條第5 款所定罰金貨幣單位經修正為新臺幣後，刑法
    分則各罪所定罰金刑之貨幣單位亦應配合修正為新臺幣，為
    使刑法分則編各罪所定罰金之最高數額與刑法修正前趨於一
    致，乃增訂刑法施行法第1 條之1 ：「中華民國94年1 月7
    日刑法修正施行後，刑法分則編所定罰金之貨幣單位為新臺
    幣。94年1 月7 日刑法修正時，刑法分則編未修正之條文定
    有罰金者，自94年1 月7 日刑法修正施行後，就其所定數額
    提高為30倍。但72年6 月26日至94年1 月7 日新增或修正之
    條文，就其所定數額提高為3 倍。」。從而，刑法分則編各
    罪所定罰金刑之最高數額，於上開規定修正後並無不同，惟
    新刑法第33條第5 款所定罰金刑最低數額，較之修正前提高
    ，自以舊刑法第33條第5 款規定有利於被告。
  (四)關於易服勞役之標準，舊刑法第42條第2 項、第3 項規定：
    「易服勞役以一元以上三元以下折算一日。但勞役期限不得
    逾六個月。」、「罰金總額折算逾六個月之日數者，以罰金
    總額與六個月之日數比例折算」。惟修正後刑法第42條第3
    項規定：「易服勞役以新臺幣一仟元、二仟元或三仟元折算
    一日。但勞役期限不得逾一年」。比較修正前後之易服勞役
    期限長短，以修正前之規定，較有利於被告。
  (五)經綜合前述各項罪刑法律變更，整體為「從舊從輕」之比較
    結果可知，係以舊刑法規定較有利於被告，依刑法第2 條第
    1 項前段規定，應整體適用行為時即舊刑法之相關規定，合
    先敘明。
  (六)至於新刑法第55條有關想像競合規定，增列但書「不得科以
    較輕罪名所定最輕本刑以下之刑」，此為科刑之限制，乃係
    關於想像競合犯法理之明文化，非屬法律之變更，尚無比較
    新舊法之問題，應逕適用裁判時之刑法第55條之規定，附此
    敘明。
六、核被告所為，係犯槍砲彈藥刀械管制條例第7 條第4 項未經
    許可無故持有手槍、同條例第12條第4 項未經許可無故持有
    彈藥、刑法第304 條妨害自由之罪名。被告與乙○○就上開
    3 罪名，均具有犯意聯絡及行為分擔，應論以共同正犯。又
    被告所犯上開槍砲彈藥刀械管制條例第7 條第4 項及同條例
    第12條第4 項2 罪間，係一行為觸犯數罪名，屬想像競合，
    依刑法第55條規定從一重之槍砲彈藥刀械管制條例第7 條第
    4 項罪名處斷。又被告實施開槍、喝令「玖如樓餐廳」第1
    包廂內之洪蕾蕾等約8 至10人（詳細人數無法確定）趴下之
    1 行為，同時強制彼等行無義務之事，係觸犯數相同之罪名
    ，亦屬想像競合犯，此部分從一重之強制罪處斷。再被告所
    犯上開未經許可無故持有手槍罪與強制罪間，有方法結果之
    牽連關係，應依修正前刑法第55條之規定，從一較重之未經
    許可無故持有手槍罪論處。審酌手槍及彈藥均屬高度危險之
    物品，非經主管機關許可，不得擅自持有，以維社會大眾安
    全，被告無故持有槍彈，對於社會治安及他人之生命身體安
    全均構成嚴重之潛在威脅，於本案亦開槍並射擊人體，破壞
    社會秩序情形非小，又被告犯罪後否認犯行之態度，量處如
    主文所示之刑，並就罰金部分諭知與6 個月之日數比例折算
    。
七、扣案之奧地利GLOCK 廠製口徑9 ｍｍ制式手槍1 把（槍號
    AEH5891 ，含彈匣1 個）捷克CZ廠製COMPCCT 型口徑9 ｍ
    ｍ制式半自動手槍1 把（槍號B8135 、含彈匣1 個），係屬
    違禁物，而彈匣為手槍之配件，屬槍枝構造之一部分，亦同
    屬違禁物，均應依刑法第38條第1 項第1 款之規定宣告沒收
    。至於扣案9 ｍｍ子彈6 顆均經試射完罄，剩餘之彈殼、爆
    裂之彈頭，及現場查獲之彈殼2 顆、爆裂之彈頭1 顆，均已
    無殺傷力，且已改變其物之原有性質，均無庸再為沒收。另
    未經扣案不能證明具有殺傷力之不明手槍1 把，無從鑑識有
    無殺傷力，不能證明屬槍砲彈藥刀械管制條例規範之物，亦
    無從宣告沒收。
據上論斷，應依刑事訴訟法第299 條第1 項前段，槍砲彈藥刀械
管制條例第7 條第4 項、第12條第4 項，刑法第11條前段、第2
條第1 項、第28條、第304 條、第38條第1 項第1 款、修正前刑
法第55條、第42條第2 項、第3 項，判決如主文。
本案經檢察官連思藩到庭執行職務。
中    華    民    國    97    年    1     月    10    日
                  刑事第5庭   審判長法  官  陳財旺
                                    法  官  潘長生
                                    法  官  黎錦福
右正本證明與原本無異
如不服本判決應於送達後十日內敘明上訴理由向本院提出上訴狀
                                    書記官  周百川
中    華    民    國    97    年    1     月    10    日
附錄本案所犯法條全文
槍砲彈藥刀械管制條例第7條
未經許可，製造、販賣或運輸火砲、肩射武器、機關槍、衝鋒槍
、卡柄槍、自動步槍、普通步槍、馬槍、手槍或各類砲彈、炸彈
、爆裂物者，處死刑、無期徒刑或7年以上有期徒刑；處徒刑者
，併科新台幣3千萬元以下罰金。
未經許可，轉讓、出租或出借前項所列槍砲、彈藥者，處無期徒
刑或 5 年以上有期徒刑，併科新台幣 1 千萬元以下罰金。
意圖供自己或他人犯罪之用，而犯前二項之罪者，處死刑或無期
徒刑；處徒刑者，併科新台幣 5 千萬元以下罰金。
未經許可，持有、寄藏或意圖販賣而陳列第 1 項所列槍砲、彈
藥者，處5年以上有期徒刑，併科新台幣1千萬元以下罰金。第1
項至第3項之未遂犯罰之。
槍砲彈藥刀械管制條例第12條
未經許可，製造、販賣或運輸子彈者，處 1 年以上 7 年以下有
期徒刑，併科新台幣 500 萬元以下罰金。
未經許可，轉讓、出租或出借子彈者，處 6 月以上 5 年以下有
期徒刑，併科新台幣 300 萬元以下罰金。
意圖供自己或他人犯罪之用，而犯前二項之罪者，處 3 年以上
 10 年以下有期徒刑，併科新台幣 700 萬元以下罰金。
未經許可，持有、寄藏或意圖販賣而陳列子彈者，處 5 年以下
有期徒刑，併科新台幣 300 萬元以下罰金。
第 1 項至第 3 項之未遂犯罰之。
中華民國刑法第304條
以強暴、脅迫使人行無義務之事或妨害人行使權利者，處 3 年
以下有期徒刑、拘役或 3 百元以下罰金。
前項之未遂犯罰之。


司法院資訊處製作；財團法人民間司法改革基金會備份。
